【裁判字號】    97,上訴,2037
【裁判日期】    980112
【裁判案由】    強盜
【裁判全文】
臺灣高等法院高雄分院刑事判決        97年度上訴字第2037號
上  訴  人
即  被  告  甲○○
上列上訴人因強盜案件，不服臺灣高雄地方法院97年度訴字第14
72號中華民國97年11月28日第一審判決（起訴案號：臺灣高雄地
方法院檢察署97年度偵字第17793 號），提起上訴，本院判決如
下：
     主  文
上訴駁回。
     理  由
一、按刑事訴訟法第350條、第361條規定，不服地方法院之第一
    審判決而上訴者，須提出上訴書狀，並應敘述具體理由，為
    上訴必備之程式。倘已提出上訴理由，但所提非屬具體理由
    者，則由第二審法院以上訴不合法律上之程式，判決駁回。
    而所謂具體理由，必係依據卷內既有訴訟資料或提出新事實
    或新證據，指摘或表明第一審判決有何採證認事、用法或量
    刑等足以影響判決本旨之不當或違法，而構成應予撤銷之具
    體事由，始克當之（例如：依憑證據法則具體指出所採證據
    何以不具證據能力，或依憑卷證資料，明確指出所為證據證
    明力之判斷如何違背經驗、論理法則）；倘僅泛言原判決認
    定事實錯誤、違背法令、量刑失之過重或輕縱，而未依上揭
    意旨指出具體事由，皆難謂係具體理由，俾與第二審上訴制
    度旨在請求第二審法院撤銷、變更第一審不當或違法之判決
    ，以實現個案救濟之立法目的相契合，並節制濫行上訴。又
    上訴意旨對於原判決實體上之違法，或程序上之違法，均必
    須為具體的指摘，俾得就其指摘事項加以審查。至上訴理由
    書雖指摘原判決有刑事訴訟法第379 條某幾款之違背法令情
    形，但核其所述事實，與各該款之違法情形無一符合時（例
    如當事人或辯護人在原審並未聲請調查某證據，竟指摘其未
    予調查該證據。又如誤以在訴訟上其他主張為上訴事項，而
    指原審未予判決。又如指原判決不載未予諭知緩刑之理由為
    理由不備之類），仍不能認為其上訴已合法律上之程式（最
    高法院71年度第3 次刑事庭會議決議意旨參照）。
二、查本件上訴人即被告甲○○雖於上訴期間屆滿（即97年12月
    22日）前之97年12月9 日提起上訴，並於同日提出上訴理由
    狀，然其上訴理由略以：被告因長期失業經濟狀況陷於窘迫
    而起盜心，於民國97年3 月28日下午3 時30分許，攜帶美工
    刀1 支，進入高雄市苓雅區○○○路222 號2 樓2 之1 室，
    佯裝接受乙○○之護膚美容服務，再趁乙○○轉身倒水之際
    ，拿出上開美工刀，自乙○○後方以美工刀架住乙○○右側
    脖子，恫稱：「我只是要錢而已，我不會傷害你」等語，致
    乙○○心生畏懼，而交付皮包1 只，並任被告強取置於桌上
    之三星牌E848型行動電話及PANTECH 牌手機各1 支。被告取
    得上開皮包後，當場打開，取出其內全部現金新臺幣（下同
    ）5,000 元，嗣經乙○○哀求後留下500 元現金予乙○○，
    查被告上開犯行，顯係觸犯刑法第346 條第1 項恐嚇取財罪
    ，至被告於恐嚇取財得逞後，另行起意以拆開之衣架綁住乙
    ○○雙手，命乙○○進入衣櫃，再以行動電話充電器之電線
    綁住衣櫃後，攜帶上述現金及手機逃離現場，顯又另犯刑法
    第302 條第1 項妨害自由罪，乃原判決認定被告係犯刑法第
    330 條第1 項加重強盜罪，自有認事用法之違誤云云。惟按
    強盜罪所施用之強暴脅迫，須足使被害人喪失意思自由，並
    達於不能抗拒之程度，始足當之。至其是否已達於使人不能
    抗拒之程度，則應就客觀具體之情狀加以判斷。又強盜罪之
    所謂「不能抗拒」，係指行為人所為之強暴、脅迫等不法行
    為，就當時之具體事實，予以客觀之判斷，足使被害人身體
    上或精神上達於不能或顯難抗拒之程度而言。再者，所謂強
    暴、脅迫手段，祇須抑壓被害人之抗拒，足以喪失其意思自
    由為已足，縱令被害人實際並無抗拒行為，仍於強盜罪之成
    立不生影響，最高法院71年度台上字第1040號、91年度台上
    字第290 號及92年度台上字第4240號判決意旨闡釋甚明。查
    被告係男性，被害人乙○○則係女性，雙方就體力而言，被
    害人已係弱勢，本件被告又係利用與被害人單獨共處一室之
    機會，自被害人後方以美工刀架住被害人右側脖子，喝令被
    害人把錢拿出來，自難期待被害人於手無寸鐵之情形下能有
    何積極之反抗，被告上開強暴、脅迫之行為，縱被害人當時
    未反抗，依一般通常社會觀念判斷，仍應認被害人在此情況
    下，顯已完全喪失其行動自主之能力，而達不能抗拒之程度
    。又刑法第321 條第1 項第3 款所謂之「兇器」，其種類並
    無限制，凡客觀上足以對人之生命、身體、安全構成威脅，
    具有危險性之兇器均屬之，且祇須於犯罪時攜帶此種具有危
    險性之兇器為已足，並不以攜帶之初即有行兇之意圖為必要
    （最高法院30年上字第1240號、79年度台上字第5253號判例
    意旨參照）。本案被告所持用以強盜之美工刀雖未據扣案，
    惟依被告於原審審理中所述係自書局購買等語（見原審卷第
    23頁），可知該美工刀係一般市面常見之美工刀，而市面常
    見之美工刀，為金屬材質且刀鋒銳利，自屬在客觀上足已危
    害人之生命、身體、安全之兇器無訛。是原審因認被告所為
    ，係犯強盜罪而有刑法第321 條第1 項第3 款情形，應依刑
    法第330 條第1項 之加重強盜罪論斷，尚無不合。被告上訴
    意旨徒憑其個人對法律之錯誤認知，指摘原判決認事用法有
    所違誤一節，其所指摘之原判決違法，並不存在，尚難認其
    已依據卷內既有訴訟資料或提出新事證，指摘或表明第一審
    判決有何採證認事或用法等足以影響判決本旨之不當或違法
    ，而構成應予撤銷之具體事由。是被告上訴，未以書狀敘述
    具體理由，應認其上訴為不合法律上之程式。復按上訴不合
    法律上之程式之情形，依刑事訴訟法第367 條但書規定：「
    但其情形可以補正而未經原審法院命其補正者，審判長應定
    期間先命補正。」，係指上訴書狀未敘述理由，原審未命補
    提理由書狀，審判長即應定期間先命補正。被告提起上訴時
    ，上訴書狀如已載理由者，即無審判長應定期間先命補正之
    適用。從而，上訴人即被告之上訴書狀未敘述具體理由，且
    於上訴期間屆滿後之20日內（期間末日98年1 月11日為週日
    ，順延至即98年1 月12日以前），亦未補提上訴具體理由，
    依上開規定，顯屬違背法律上之程式，應由本院依同法第36
    7 條前段、第372 條不經言詞辯論判決如主文。
三、據上論斷，應依刑事訴訟法第367條前段、第372條，判決如
    主文。
中    華    民    國    98    年    1     月    12    日
                  刑事第九庭    審判長法  官  莊秋桃
                                      法  官  謝宏宗
                                      法  官  裕斗
以上正本證明與原本無異。
如不服本判決應於收受本判決後10日內向本院提出上訴書狀，其
未敘述上訴理由者，並得於提起上訴後10日內向本院補提理由書
狀（均須按他造當事人之人數附繕本）「切勿逕送上級法院」。
中    華    民    國    98    年    1     月    12    日
                                      書記官  張宗芳


司法院資訊處製作；財團法人民間司法改革基金會備份。
